【裁判字號】    90,台上,7842
【裁判日期】    901221
【裁判案由】    違反貪污治罪條例
【裁判全文】
最高法院刑事判決                                九十年度台上字第七八四二號
    上訴人  臺灣高等法院臺南分院檢察署檢察官
    被  告  甲○○
            乙○○
右上訴人因被告等違反貪污治罪條例案件，不服臺灣高等法院臺南分院中華民國九十
年十月十八日第二審更審判決（九十年度上更(二)字第二○○號，起訴案號：臺灣嘉義
地方法院檢察署八十六年度偵字第二四七號），提起上訴，本院判決如左：
    主  文
原判決撤銷，發回臺灣高等法院臺南分院。
    理  由
本件原判決以公訴意旨略稱：被告甲○○原為嘉義縣政府民政局山地行政課技士，係
依據法令從事公務之人員；被告乙○○係承造嘉義縣阿里山鄉茶山村青埔橋新建工程
之嘉梅營造有限公司（下稱嘉梅公司）實際負責人，並負責現場施工事宜。甲○○自
民國八十四年四月十七日經嘉義縣政府指派為該茶山村青埔橋新建工程之現場監工，
竟自該日起與乙○○基於共同之概括犯意聯絡：（一）由甲○○允許嘉梅公司僅在河
床上填積土方作為橋板下層支撐，復於其上方用木材支撐橋樑橋板之簡易方法施工，
未依合約原設計規範之兩層模板施工，每公尺節省工程費新臺幣（下同）五百五十四
元，以此簡易方法施工共有二百五十公尺之範圍，因而節省十三萬八千五百元之工程
費。（二）允許嘉梅公司以預拌混凝土代替合約約定之機拌混凝土，每立方公尺之預
拌混凝土較機拌混凝土便宜約五百元之成本，總數量一千一百八十一點三四立方公尺
之混凝土，共節省五十九萬零六百七十元之成本。（三）發現紐澤西護欄使用之混凝
土強度與合約約定一：二：四之三○○○磅之強度不符，每立方公尺混凝土節省二千
七百五十二元，該九‧七八立方公尺計節省二萬六千九百十四元。（四）橋Ａ端右邊
溝短作九公尺，每公尺之工程費一千二百元，計減省一萬零八百元。橋Ａ端左擋土牆
比原設計圖樣底寬不足六十公分，且長度短少二十公尺，減省十六萬七千九百八十八
元。橋Ｂ端七‧六一公尺之擋土牆比原設計圖樣頂寬不足十二公分、寬度不足一百公
分、高度不足三‧二四公尺，每公尺減省一萬一千一百六十九點五七元，計減省八萬
五千元。總計圖利嘉梅公司一百零一萬九千八百七十二元。該工程於八十四年十月二
十七日由山地行政課課長汪美貴辦理驗收，被告等則共同對汪美貴隱瞞上開擅改施工
方法及偷工減料之情事，使汪美貴無從發現隱藏性之工程弊端予以驗收通過，甲○○
即於同日辦理結算核付三百二十五萬七千七百八十元之工程尾款，因而與乙○○共同
圖利嘉梅公司一百零一萬九千八百七十二元。嗣於八十五年七月三十一日，賀伯颱風
過境帶來豪雨，甫完工九月之青埔橋橋墩竟遭沖垮、橋面斷裂凹陷，經臺灣嘉義地方
法院檢察署檢察官發現上情，認被告等共犯修正前貪污治罪條例第六條第一項第四款
之依法令從事公務之人員對於監督之事務直接圖利罪嫌等情。而經審理結果，認被告
等被訴之罪嫌均屬不能證明，因而撤銷第一審法院之科刑判決，改判諭知被告等均無
罪。
惟查：（一）審理事實之法院，對於案內一切證據，除認為不必要者外，均應詳為調
查，然後基於調查所得之心證，以為判斷事實之基礎，如有應行調查之證據未經依法
調查，或證據雖已調查而其內容尚未明瞭者，即與未經調查無異，如遽行判決，即屬
刑事訴訟法第三百七十九條第十款所稱之當然違背法令。甲○○於法務部調查局嘉義
縣調查站訊問、檢察官偵查及第一審法院審理時，先後供稱：「我接辦上述工程監工
業務後，曾於八十四年四月二十二日會同曾文水庫管理局水利課及本府水利課人員至
施工現場會勘，當時工程已施作至橋樑之橋板模板，但會勘結果，我發現上開工程施
工作法僅在河床上填積土方，以之作為橋板下層支撐，須於其上方用木材支撐橋樑之
橋板，與原設計規範之兩層模板施工方法不符，此部分可由當時會勘照片佐證」、「
我於監工期間發現承包商未依設計圖施工」、「我知道未用雙層模板施工」、「（問
：以上工程弊端何者事先知情﹖）以簡易方法施工、以預拌混凝土代機拌混凝土」（
見偵查卷第三二頁、第三四頁、第五三頁、第一審卷第二二頁），如若屬實，顯意指
甲○○接辦本件工程監工業務之後，於八十四年四月二十二日即發現嘉梅公司採用之
橋樑模板施工方法與契約約定者不符，而依卷附工程合約施工說明書總則第十一條約
定：「如變更設計為變更工作之本質或施工方法，因而原價有相當增減時，此項新工
作，應按照有關規範及工程司之指示施工。開始動工前，雙方協議一種補充條款，附
入原合約內」（見外放工程合約副本），則乙○○經營之嘉梅公司變更系爭工程橋樑
模板之施工方法，若已使施工原價有所增減，其曾否依前開施工說明書總則之約定，
按有關規範及工程司之指示施工並協議簽訂另一補充條款﹖若未經此程序，本件工程
之發包機關依合約及相關法令規定，應如何議處﹖可否因該項施工方法之變更未使嘉
梅公司減省施工費用，即不得視為違約﹖若仍應按違約規定處理，發包機關對此是否
訂有罰則﹖如有相關罰則可資依循，甲○○明知嘉梅公司變更橋樑模板之施工方法，
竟予掩飾不呈報上級依約定之罰則處罰，而使嘉梅公司取得免依罰則議處之利益，則
該利益可否認係不法利益﹖關乎被告等被訴圖利之罪名能否成立，自有詳加查證根究
明白之必要。（二）卷附之系爭工程第二期竣工報告表雖記載，該工程於八十三年六
月二十五日已完工百分之八十（見原審卷第七九頁），惟甲○○自八十四年四月十七
日接辦該工程監工業務時，系爭橋樑模板工程，是否包括在已完工之百分之八十工程
內﹖原判決未說明憑以認定之證據及理由，即認定該橋樑模板工程在甲○○接辦監工
業務之前，已完成請款、付款手續，自屬理由不備。又甲○○既負責該工程之監工業
務，其於監工期間發現嘉梅公司未依合約約定之方法施工部分，縱令在其擔任監工之
前即已完成，惟對此發生在前之違約行為，吳某是否無權再予追究﹖可否因此即可不
追究嘉梅公司之違約責任﹖均待查明。原判決執該模板工程完工付款早在甲○○接任
監工業務之前，非屬吳某之權責云云，為有利於被告等之認定，其採證是否合乎證據
法則，仍待研求。再依卷附嘉義縣政府營繕工程結算驗收證明書影本所載，系爭工程
雖經甲○○簽請減帳一百二十八萬零五百二十元（見偵查卷第十頁），但究係因何減
帳，經原審向嘉義縣政府函查，已查無原簽之簽呈可憑（見原審卷第一一三頁、第一
二一頁），惟依卷附青埔橋新建工程變更設計工程設計預算書所載，系爭工程嗣因變
更設計減省工程工作費、工程管理費計一百二十餘萬元。若此項減帳係因該工程變更
設計之故，則依上開預算書之記載，該項變更係依據嘉義縣政府之指示辦理，變更設
計減帳預算表，則係由原設計之巨光測量有限公司核算，俱非甲○○主導、決定之事
，原判決以嘉義縣政府就本件工程曾對嘉梅公司減帳一百二十八萬零五百二十元，說
明甲○○無圖利嘉梅公司之意圖，顯與上引證據資料之內容不相適合。檢察官上訴意
旨指摘原判決違背法令，非無理由，應認原判決仍有撤銷發回之原因。又原判決陪席
法官林永茂，與本院法官林永茂，祇是姓名相同，並非同一人，附此指明。
據上論結，應依刑事訴訟法第三百九十七條、第四百零一條，判決如主文。
中      華      民      國     九十     年     十二     月    二十一    日
                              最高法院刑事第一庭
                                  審判長法官  施  文  仁
                                        法官  張  淳  淙
                                        法官  林  永  茂
                                        法官  蕭  仰  歸
                                        法官  洪  佳  濱
      右正本證明與原本無異
                                              書  記  官
中      華      民      國     九十     年     十二     月    二十八    日


司法院資訊處製作；財團法人民間司法改革基金會備份。
